ACORDAO-COMPLETO-2349788

ACÓRDÃO 5115/2019 ATA 22/2019 - PRIMEIRA CÂMARA

Vistos, relatados e discutidos estes autos de processo de tomada de contas especial instaurada pela Secretaria Especial de Agricultura Familiar e do Desenvolvimento Agrário em razão da impugnação parcial das despesas efetuadas com recursos repassados por força do Contrato de Repasse A800284501,
	ACORDAM os Ministros do Tribunal de Contas da União, reunidos em sessão da 1ª Câmara, ante as razões expostas pelo relator, em:
	9.1. com fundamento nos arts. 1º, inciso I, 16, inciso III, alínea “c”, da Lei 8.443/1992 c/c os arts. 19 e 23, inciso III, da mesma Lei, e com os arts. 1º, inciso I, 209, inciso III, 210 e 214, inciso III, do RITCU, julgar irregulares as contas do sr. Francisco Jorge da Costa Neto (XXX.504.573-XX) e da Associação dos Pequenos Produtores Rurais da Localidade Pé do Morro (09.182.708/0001-85) , condenando-os, solidariamente, ao pagamento das quantias abaixo discriminadas, com a fixação do prazo de 15 (quinze) dias, a contar das notificações, para comprovarem, perante o Tribunal (art. 214, inciso III, alínea “a”, do RITCU) , o recolhimento das dívidas aos cofres do Tesouro Nacional, atualizadas monetariamente e acrescidas dos juros de mora, calculados a partir das datas indicadas, até a do efetivo recolhimento, na forma prevista na legislação em vigor:
	Valor histórico (R$) 
	Data da ocorrência

	62.891,46
	16/12/2009

	11.490,53
	1º/6/2010

	24.486,85
	2/12/2010

9.2. aplicar ao sr. Francisco Jorge da Costa Neto (XXX.504.573-XX) e à Associação dos Pequenos Produtores Rurais da Localidade Pé do Morro (09.182.708/0001-85) multas individuais no valor de R$ 16.000,00 (dezesseis mil reais) , nos termos do art. 57 da Lei 8.443/1992 c/c art. 267 do RITCU, fixando-lhes o prazo de quinze dias, a contar das notificações, para comprovarem, perante o Tribunal (art. 214, inciso III, alínea “a”, do RITCU) , o recolhimento das dívidas aos cofres do Tesouro Nacional, atualizadas monetariamente desde a data do presente acórdão até a data do efetivo recolhimento, se forem pagas após o vencimento, na forma da legislação em vigor;
9.3. autorizar, nos termos do art. 28, inciso II, da Lei 8.443/1992, a cobrança judicial das dívidas, caso não sejam atendidas as notificações;
9.4. autorizar, caso solicitado, o pagamento das dívidas em até 36 (trinta e seis) parcelas mensais e consecutivas, nos termos do art. 26 da Lei 8.443/1992 c/c o art. 217 do RITCU, fixando-lhe o prazo de 15 (quinze) dias, a contar do recebimento da notificação, para comprovar perante o Tribunal o recolhimento da primeira parcela, e de 30 (trinta) dias, a contar da parcela anterior, para comprovar o recolhimento das demais parcelas, devendo incidir sobre cada valor mensal, atualizado monetariamente, os juros de mora devidos, na forma prevista na legislação em vigor;
9.5. alertar aos responsáveis que a inadimplência de qualquer parcela acarretará o vencimento antecipado do saldo devedor;
9.6. dar ciência da presente deliberação ao Procurador-Chefe da Procuradoria da República no Estado do Piauí, nos termos do § 3º do art. 16 da Lei 8.443/1992 c/c o § 7º do art. 209 do RITCU; e
9.7. dar ciência do presente acórdão aos responsáveis, à Secretaria Especial de Agricultura Familiar e do Desenvolvimento Agrário e ao Ministério do Desenvolvimento Agrário.

Tomada de contas especial decorrente de irregularidades na prestação de contas de parte dos recursos repassados for força de contrato de repasse cujo objeto era a execução de Subprojetos de Investimentos Comunitários (SIC).

Primeira Câmara

Entidades/Órgãos do Governo do Estado do Piauí

3. Responsáveis/Interessados:
3.1. Responsáveis: Associação dos Pequenos Produtores Rurais da Localidade Pé do Morro (09.182.708/0001-85) e Francisco Jorge da Costa Neto (XXX.504.573-XX)
3.2. Interessados: Secretaria Especial de Agricultura Familiar e do Desenvolvimento Agrário e Ministério do Desenvolvimento Agrário

13.1. Ministros presentes: Walton Alencar Rodrigues (Presidente) e Benjamin Zymler (Relator).
13.2. Ministro-Substituto convocado: Marcos Bemquerer Costa.
13.3. Ministros-Substitutos presentes: Augusto Sherman Cavalcanti e Weder de Oliveira.

BENJAMIN ZYMLER

Adoto, como relatório, com alguns ajustes de forma, a instrução elaborada no âmbito da Secretaria de Controle Externo de Tomada de Contas Especial (SecexTCE) inserta à peça 33, verbis:
“INTRODUÇÃO
1. Trata-se de Tomada de Contas Especial instaurada pela Secretaria Especial de Agricultura Familiar e do Desenvolvimento Agrário, em desfavor da Associação dos Pequenos Produtores Rurais da Localidade Pé do Morro (09.182.708/0001-85) , localizada no Município de Cocal da Telha/PI, e do Sr. Francisco Jorge da Costa Neto (XXX.504.573-XX) , presidente da referida associação de 2/10/2007 a 20/8/2014, em razão da impugnação parcial de despesas do Contrato de Repasse A800284501 (peça 2, p. 84-94) , firmado entre o Ministério do Desenvolvimento Agrário e a citada associação, e que tinha por objeto a aplicação de recursos em Subprojetos de Investimentos Comunitários (SIC) , devidamente autorizados pela unidade técnica estadual do Piauí.
HISTÓRICO	
2.	O Contrato de Repasse A800284501 foi firmado no valor de R$ 387.868,77, à conta do concedente, cabendo ao beneficiário o aporte de 10%, a ser aplicado em mão de obra, materiais ou outras formas de contrapartida. Teve vigência de 23/7/2009 a 23/4/2012 (peça 2, p. 94, e peça 9, p. 44) . Foram liberados R$ 175.861,60 (peça 9, p. 40 e 61) .
3.	Foi relatado na peça 9, p. 26-40, que o objeto do contrato foi fiscalizado pela Secretaria de Desenvolvimento Rural do Governo do Estado do Piauí e que foram aplicados R$ 175.861,60, o equivalente a 45,34% do valor total do objeto. Não houve prestação de contas dos valores referentes à primeira parcela da construção das casas e à terceira parcela da eletrificação rural, totalizando R$ 87.378,31, conforme consta na peça 9, p. 62.
4.	A Associação dos Pequenos Produtores Rurais da Localidade Pé do Morro e o Sr. Francisco Jorge da Costa Neto foram notificados pela Secretaria Especial de Agricultura Familiar e Desenvolvimento Agrário da Casa Civil da Presidência da República acerca da necessidade de regularização das pendências relacionadas à execução do contrato de repasse e da necessidade de devolução dos recursos. Posteriormente, os responsáveis foram citados via edital (peça 10, p. 39 e 41) , por encontrarem-se em local incerto e não sabido.
5.	Em razão do não saneamento das irregularidades apontadas e da não devolução dos recursos, instaurou-se Tomada de Contas Especial (peça 11, p. 15-19) . No relatório de TCE, consta que, embora a Associação dos Pequenos Produtores Rurais da Localidade Pé do Morro tenha prestado contas dos recursos dos Subprojetos de Investimentos Comunitários (peça 3, p. 32-86, peças 4-7 e peça 8, p. 168) , foi apurado débito de R$ 87.378,31, de responsabilidade da referida associação e do Sr. Francisco Jorge da Costa Neto em razão de não ter sido aprovada a prestação de contas parcial dos recursos recebidos. O debito refere-se à primeira parcela do Subprojeto Construção de Casas (R$ 62.891,46) e à terceira parcela dos recursos destinados ao Subprojeto Eletrificação Rural (R$ 24.486,85) , totalizando R$ 87.378,31 (peça 9, p. 62) .
6.	A Secretaria de Controle Interno/PR atestou a existência de elementos fáticos e jurídicos que indicaram a não aprovação da prestação de contas final (peça 12, p. 1012) . Após serem emitidos o Certificado de Auditoria, o Parecer do Dirigente e o Pronunciamento Ministerial (peça 12, p. 13-16 e 19) , no sentido da irregularidade da prestação de contas, o processo foi remetido a esse Tribunal.
7.	Concluiu-se, na instrução inicial (peça 15) , pela necessidade de realização de citação da Associação dos Pequenos Produtores Rurais da Localidade Pé do Morro, solidariamente com o Sr. Francisco Jorge da Costa Neto. Embora o débito apurado na TCE tenha sido de R$ 87.378,31, foi imputado débito também em relação ao valor repassado de R$ 11.490,53, referentes à primeira parcela do Subprojeto Sistema de Abastecimento de Água (peça 9, p. 40) , pois o poço não foi equipado, a caixa d'água foi apenas montada e as ligações não foram feitas, assim como a rede de distribuição, totalizando R$ 98.868,84. Abaixo, constam as informações necessárias à caracterização da irregularidade.
Qualificação dos responsáveis: Associação dos Pequenos Produtores Rurais da Localidade Pé do Morro (09.182.708/0001-85) , localizada no Município de Cocal da Telha/PI, e Sr. Francisco Jorge da Costa Neto (044.504.57366) , presidente da referida associação de 2/10/2007 a 20/8/2014.
Irregularidades: a) não comprovação da boa e regular aplicação dos recursos recebidos por força do Contrato de Repasse A800284501 em razão da ausência da documentação na prestação de contas que permita a comprovação de que a primeira parcela do Subprojeto Construção de Casas (R$ 62.891,46) e a terceira parcela dos recursos destinados ao Subprojeto Eletrificação Rural (R$ 24.486,85) foram aplicadas na construção dos referidos Subprojetos; e b) execução parcial do Subprojeto Sistema de Abastecimento de Água, no valor de R$ 11.490,53, conforme consta no Relatório Conclusivo de Aplicação de Subprojetos de Investimentos Comunitários, datado de 12/9/2016, sem possibilidade de aproveitamento da parte executada, gerando alcance social nulo.
Dispositivos violados: parágrafo único do art. 70 da Constituição Federal; art. 145 do Decreto 93.872/1986; art. 56 da Portaria Interministerial MPOG/MF/CGU 127/2008; Cláusula Quinta, alínea ‘c’, do Contrato de Repasse A800284501.
Quantificação do débito:
	Valor Histórico (R$) 
	Data da Ocorrência
	Débito/crédito

	62.891,46
	16/12/2009
	Débito

	11.490,53
	1º/6/2010
	Débito

	24.486,85
	02/12/2010
	Débito

Valor total do débito atualizado até 18/1/2019: R$ 211.779,48.
Cofre para recolhimento: Tesouro Nacional.
Conduta: a) não comprovarem a boa e regular aplicação dos recursos recebidos por força do Contrato de Repasse A800284501 em razão da ausência da documentação na prestação de contas que permita a comprovação de que a primeira parcela do Subprojeto Construção de Casas (R$ 62.891,46) e a terceira parcela dos recursos destinados ao Subprojeto Eletrificação Rural (R$ 24.486,85) foram aplicadas na construção dos referidos Subprojetos; e b) executar apenas parcialmente o Subprojeto Sistema de Abastecimento de Água, no valor de R$ 11.490,53, conforme consta no Relatório Conclusivo de Aplicação de Subprojetos de Investimentos Comunitários, datado de 12/9/2016.
Nexo de causalidade: a ausência da documentação na prestação de contas que permita a comprovação de que a primeira parcela do Subprojeto Construção de Casas (R$ 62.891,46) e a terceira parcela dos recursos destinados ao Subprojeto Eletrificação Rural (R$ 24.486,85) foram aplicadas na construção dos referidos Subprojetos resultou em presunção de dano de R$ 87.378,31, e a execução parcial do Subprojeto Sistema de Abastecimento de Água, no valor de R$ 11.490,53, conforme consta no Relatório Conclusivo de Aplicação de Subprojetos de Investimentos Comunitários, datado de 12/9/2016, sem trazer qualquer benefício para a comunidade envolvida ou para o alcance dos objetivos do ajuste, resultou em dano no valor de R$ 11.490,53.
Culpabilidade: a conduta do responsável é reprovável, posto que, na qualidade de presidente da Associação dos Pequenos Produtores Rurais da Localidade Pé do Morro de 2/10/2007 a 20/8/2014, estava ciente de suas atribuições previstas no art. 22 do Estatuto, principalmente no que se refere à obrigatoriedade de apresentar a documentação integral da prestação de contas que permitisse a comprovação de que o objeto do Contrato de Repasse A800284501 foi construído utilizando-se dos recursos repassados para tal finalidade, assim como executar fielmente o objeto do referido contrato de repasse. 
8.	Em cumprimento ao pronunciamento da unidade (peça 20) , foi efetuada a citação dos responsáveis. O Sr. Francisco Jorge da Costa Neto foi devidamente citado por meio do Ofício 527/2018-TCU/Secex-TCE (peça 22) , o qual foi recebido conforme AR (peça 23) .
9.	A Associação dos Pequenos Produtores Rurais da Localidade Pé do Morro foi devidamente citada por meio do Ofício 528/2018-TCU/Secex-TCE (peça 21) , mas o referido ofício retornou sem a ciência do destinatário (peça 26) . Posteriormente, considerando que o Sr. Francisco Jorge da Costa Neto é representante legal da pessoa jurídica mencionada, e considerando que, de acordo com o MemorandoCircular 102018-Segecex, caso a comunicação à pessoa jurídica não seja efetivada, a unidade técnica deve encaminhar ofício de comunicação ao endereço do representante legal da pessoa jurídica, foi remetido o Ofício 2768/2018 (peça 28) para o seguinte endereço: rua Goiás, 37, Fripisa, Campo Maior/PI - CEP 64.280-000, mesmo endereço no qual esse responsável já havia sido citado como pessoa física por meio do Ofício 527/2018 (peça 22) , o qual foi devidamente recebido (peça 23) . Embora no AR relativo ao Ofício 2768/2018 não conste a assinatura do recebedor (peça 30) , as informações constantes do AR dão conta de que a correspondência foi entregue. Desta forma, considerando a conjugação de todos os fatos mencionados acima, conclui-se que a Associação dos Pequenos Produtores Rurais da Localidade Pé do Morro foi devidamente citada.
EXAME TÉCNICO
10.	 Nos processos do TCU, a revelia não leva à presunção de que sejam verdadeiras todas as imputações levantadas contra os responsáveis, diferentemente do que ocorre no processo civil, em que a revelia do réu opera a presunção da verdade dos fatos narrados pelo autor. Dessa forma, a avaliação da responsabilidade do agente não pode prescindir de prova existente no processo ou para ele carreada.
11.	 Ao não apresentar suas defesas, os responsáveis deixaram de produzir prova da regular aplicação dos recursos sob suas responsabilidades, em afronta às normas que impõem aos gestores públicos a obrigação legal de, sempre que demandados pelos órgãos de controle, apresentarem os documentos que demonstrem a correta utilização das verbas públicas, a exemplo do contido no art. 93 do Decreto-Lei 200/67: ‘Quem quer que utilize dinheiros públicos terá de justificar seu bom e regular emprego na conformidade das leis, regulamentos e normas emanadas das autoridades administrativas competentes’.
12.	Mesmo as alegações de defesa não sendo apresentadas, considerando o princípio da verdade real que rege esta Corte, procurou-se buscar, em manifestações dos responsáveis na fase interna desta Tomada de Contas Especial, se havia algum argumento que pudesse ser aproveitado a seu favor.
13.	 No entanto, os responsáveis não se manifestaram na fase interna, não havendo, assim, nenhum argumento que possa vir a ser analisado e posteriormente servir para afastar as irregularidades apontadas.
14.	Vale ressaltar que a pretensão punitiva do TCU, conforme Acórdão 1.441/2016Plenário, que uniformizou a jurisprudência acerca dessa questão, subordina-se ao prazo geral de prescrição indicado no art. 205 do Código Civil, que é de 10 anos, contado da data de ocorrência da irregularidade sancionada, nos termos do art. 189 do Código Civil, sendo este prazo interrompido pelo ato que ordenar a citação, a audiência ou a oitiva do responsável. No caso em exame, não ocorreu a prescrição, uma vez que a primeira liberação dos recursos ocorreu em 16/12/2009 e os atos de ordenação das citações ocorreram em 24/7/2018 e 27/11/2018.
15.	 Em se tratando de processo em que as partes interessadas não se manifestaram acerca das irregularidades imputadas, não há elementos para que se possa efetivamente aferir e reconhecer a ocorrência de boa-fé na conduta dos responsáveis, podendo este Tribunal, desde logo, proferir o julgamento de mérito pela irregularidade das contas, conforme os §§ 2º e 6º do art. 202 do Regimento Interno do TCU (Acórdão 2064/2011-TCU-Primeira Câmara (relator: Ubiratan Aguiar) , 6.182/2011-1ª Câmara (relator: Weber de Oliveira) , 4.072/2010-1ª Câmara (Relator: Valmir Campelo) , 1.189/2009-1ª Câmara (Relator: Marcos Bemquerer) e 731/2008Plenário (Relator: Aroldo Cedraz) .
16.	 Dessa forma, os responsáveis devem ser considerados revéis, nos termos do art. 12, § 3º, da Lei 8.443/1992. Por conseguinte, propõe-se julgar as contas irregulares, com fundamento no art. 16, inciso III, alínea ‘c’, da Lei 8.443/1992, com a aplicação da multa prevista no art. 57 da Lei 8.443/1992.
CONCLUSÃO
17.	 Diante da revelia da Associação dos Pequenos Produtores Rurais da Localidade Pé do Morro e do Sr. Francisco Jorge da Costa Neto e inexistindo, nos autos, elementos que permitam concluir pela ocorrência de boa-fé ou de outros excludentes de culpabilidade em suas condutas, propõe-se que suas contas sejam julgadas irregulares e que os responsáveis sejam condenados em débito, bem como que lhes seja aplicada a multa prevista no art. 57 da Lei 8.443/1992.
PROPOSTA DE ENCAMINHAMENTO
18.	Diante do exposto, submetem-se os autos à consideração superior, propondo:
a) considerar revéis a Associação dos Pequenos Produtores Rurais da Localidade Pé do Morro (09.182.708/0001-85) , localizada no Município de Cocal da Telha/PI, e o Sr. Francisco Jorge da Costa Neto (XXX.504.573-XX) , presidente da referida associação 2/10/2007 a 20/8/2014, para todos os efeitos, dando-se prosseguimento ao processo, com fulcro no art. 12, § 3º, da Lei 8.443/1992;
b) julgar irregulares, nos termos dos arts. 1º, inciso I, 16, inciso III, alínea ‘c’, da Lei 8.443/1992, c/c os arts. 19 e 23, inciso III, da mesma Lei e com os arts. 1º, inciso I, 209, inciso III, 210 e 214, inciso III, do Regimento Interno do TCU, as contas da Associação dos Pequenos Produtores Rurais da Localidade Pé do Morro (09.182.708/0001-85) , localizada no Município de Cocal da Telha/PI, e do Sr. Francisco Jorge da Costa Neto (XXX.504.573-XX) , presidente da referida associação de 2/10/2007 a 20/8/2014, condenando-os solidariamente ao pagamento das importâncias a seguir especificadas, atualizadas monetariamente e acrescidas dos juros de mora, calculadas a partir das datas discriminadas até a data da efetiva quitação do débito, fixando-lhes o prazo de quinze dias, para que comprovem, perante o Tribunal, o recolhimento das referidas quantias aos cofres do Tesouro Nacional, nos termos do art. 23, inciso III, alínea ‘a’, da citada lei:
	Valor Histórico (R$) 
	Data da Ocorrência

	62.891,46
	16/12/2009

	11.490,53
	1º/6/2010

	24.486,85
	2/12/2010

Valor total do débito atualizado até 18/1/2019: R$ 211.779,48.
c) aplicar à Associação dos Pequenos Produtores Rurais da Localidade Pé do Morro (09.182.708/0001-85) , localizada no Município de Cocal da Telha/PI, e ao Sr. Francisco Jorge da Costa Neto (XXX.504.573-XX) , presidente da referida associação de 2/10/2007 a 20/8/2014, a multa prevista no art. 57 da Lei 8.443/1992 c/c o art. 267 do RI/TCU, fixando-lhes o prazo de quinze dias, a contar da notificação, para que comprovem, perante o Tribunal (art. 214, inciso III, alínea ‘a’, do Regimento Interno) , o recolhimento da dívida aos cofres do Tesouro Nacional, atualizada monetariamente desde a data do acórdão que vier a ser proferido por este Tribunal até a do efetivo recolhimento, se paga após o vencimento, na forma da legislação em vigor;
d) autorizar, desde logo, nos termos do art. 28, inciso II, da Lei 8.443/1992, a cobrança judicial das dívidas caso não atendida a notificação;
e) autorizar também, desde logo, com fundamento no art. 28, inciso I, da Lei 8.443, de 1992 c/c o art. 217, §§ 1º e 2º do Regimento Interno, o parcelamento da dívida em até 36 parcelas, incidindo sobre cada parcela, corrigida monetariamente, os correspondentes acréscimos legais, fixando-lhes o prazo de quinze dias, a contar do recebimento da notificação, para comprovarem perante o Tribunal o recolhimento da primeira parcela, e de trinta dias, a contar da parcela anterior, para comprovarem os recolhimentos das demais parcelas, devendo incidir sobre cada valor mensal, atualizado monetariamente, os juros de mora devidos, no caso do débito, na forma prevista na legislação em vigor, alertando os responsáveis de que a falta de comprovação do recolhimento de qualquer parcela importará o vencimento antecipado do saldo devedor, nos termos do § 2º do art. 217 do Regimento Interno deste Tribunal;
f) enviar cópia do acórdão a ser prolatado à Procuradoria da República no Estado do Piauí, nos termos do § 3º do art. 16 da Lei 8.443/1992 c/c o § 7º do art. 209 do Regimento Interno do TCU, para adoção das medidas cabíveis; e
g) enviar cópia do acórdão que vier a ser proferido à Secretaria Federal de Controle Interno, ao Assessor Especial de Controle Interno da Secretaria Especial de Agricultura Familiar e do Desenvolvimento Agrário (Sead) e aos responsáveis, para ciência, informando que a presente deliberação, acompanhada do relatório e do voto que a fundamenta, está disponível para a consulta no endereço www.tcu.gov.br/acordaos, além de esclarecer que, caso requerido, o TCU poderá fornecer sem custos as correspondentes cópias, de forma impressa.”
2.	O sr. Diretor e o sr. Secretário da SecexTCE ratificaram a instrução acima (peças 34 e 35) .
3.	O d. representante do Ministério Público junto ao Tribunal de Contas da União (MP/TCU) , em sua intervenção regimental, acolheu o encaminhamento alvitrado pela unidade técnica (peça 34) .
É o relatório.

não há

Procurador Rodrigo Medeiros de Lima

TOMADA DE CONTAS ESPECIAL. CONTRATA DE REPASSE. SUBPROJETOS DE INVESTIMENTOS COMUNITÁRIOS. IMPUGNAÇÃO PARCIAL DE DESPESAS. CITAÇÃO. REVELIA. CONTAS IRREGULARES. DÉBITO SOLIDÁRIO. MULTA. CIÊNCIA.

TOMADA DE CONTAS ESPECIAL (TCE)

Em exame processo de tomada de contas especial instaurada pela Secretaria Especial de Agricultura Familiar e do Desenvolvimento Agrário contra a Associação dos Pequenos Produtores Rurais da Localidade Pé do Morro e o seu presidente à época, sr. Francisco Jorge da Costa Neto (período de 2/10/2007 a 20/8/2014) , devido à impugnação parcial das despesas efetuadas com recursos repassados por intermédio do Convênio de Repasse A800284501.
2.	Referido ajuste teve como objeto a aplicação de recursos em Subprojetos de Investimentos Comunitários (SIC) . Para tanto, foram previstos  R$ 387.868,77 a cargo União, cabendo à associação beneficiária o aporte de 10%, a ser aplicado em mão de obra, materiais e outras formas de contrapartida.
3.	Vale destacar que o contrato vigeu de 23/7/2009 a 23/4/2012, sendo que foi liberada somente a quantia de R$ 175.861,60 (45,34% do valor total ajustado) .
4.	Do que ressai dos autos, não houve prestação de contas dos valores referentes à primeira parcela da construção das casas e à terceira parcela da eletrificação rural, totalizando débito de R$ 87.378,31. Notificados pela Secretaria Especial de Agricultura Familiar e Desenvolvimento Agrário da Casa Civil da Presidência da República acerca da necessidade de regular as pendências detectadas, os responsáveis não se manifestaram.
5.	Segundo o Relatório de TCE 6/2017 (peça 11, p. 15-19) , as irregularidades motivadoras da instauração do processo de tomada de contas especial foram a inexistência de prestação de contas relativas às:
	a) primeira parcela dos recursos destinados ao subprojeto de construção de 25 casas, no valor de R$ 62.891,46; e
	b) terceira parcela dos recursos destinados ao subprojeto de eletrificação rural, no valor de R$ 24.486,85.
6.	Assim, foi apurado débito total de R$ 87.378,31, sob responsabilidade da associação e do sr. Francisco Jorge da Costa Neto.
7.	No âmbito desta Corte de Contas, foi realizada a citação solidária dos responsáveis para que apresentassem alegações de defesa em face da não comprovação da boa e regular aplicação dos recursos federais recebidos.
8.	Cumpre salientar que, ao débito inicialmente apurado na fase interna desta TCE, foi adicionada a importância de R$ 11.490,53, referente à primeira parcela do Subprojeto Sistema de Abastecimento de Água (peça 9, p. 40) , pois, segundo a unidade técnica deste Tribunal, o poço não foi equipado e a caixa d'água somente foi montada, sendo que as ligações e a rede de distribuição não foram feitas.
10.	O sr. Francisco Jorge da Costa Neto foi devidamente citado, consoante demonstra o aviso de recebimento carreado à peça 23.
11.	Já a Associação dos Pequenos Produtores Rurais da Localidade Pé do Morro, tendo em vista o retorno da notificação inicialmente enviada, foi novamente citada, desta vez na pessoa do sr. Francisco Jorge da Costa Neto, representante legal da entidade.
12.	Ambos os responsáveis deixaram transcorrer in albis o prazo para se manifestarem e não recolheram o valor devido. Logo, devem ser considerados revéis, dando-se prosseguimento ao processo, de acordo com o art. 12, § 3º, da Lei 8.443/1992.
13.	Quanto ao mérito, endosso a análise efetuada pela unidade técnica, ratificada pelo MP/TCU, razão por que a incorporo às minhas razões de decidir.
14.	Diante da inexistência, nos autos, de elementos capazes de elidir as irregularidades verificadas pela área técnica do órgão repassador – que recomendou a reprovação das contas ante a não comprovação da execução de parte do objeto acordado – acolho a proposta formulada pela unidade técnica no sentido de julgar irregulares as contas do sr. Francisco Jorge da Costa Neto e da Associação dos Pequenos Produtores Rurais da Localidade Pé do Morro, com imputação de débito correspondente aos valores históricos já citados.
15.	Vale salientar que, nos termos da Súmula TCU 286/2014, “a pessoa jurídica de direito privado destinatária de transferências voluntárias de recursos federais feitas com vistas à consecução de uma finalidade pública responde solidariamente com seus administradores pelos danos causados ao erário na aplicação desses recursos”.
16.	Destaca-se, ademais, que o ônus de comprovar a regularidade da integral aplicação dos recursos públicos compete ao gestor, por meio de documentação idônea, que demonstre, de forma efetiva e inequívoca, os gastos efetuados e o nexo de causalidade entre as despesas realizadas e os recursos federais recebidos. Dessa forma, o responsável deve trazer aos autos informações consistentes que afastem as irregularidades de forma cabal. Esse entendimento está assentado em diversos julgados, a exemplo dos Acórdão 8/2007-TCU-Primeira Câmara, 41/2007-2ª Câmara, 143/2006-1ª Câmara, 706/2003-2ª Câmara, 533/2002-2ª Câmara e 11/97-Plenário, e encontra fundamento no art. 93 do Decreto-Lei 200/1967, o qual dispõe: “Quem quer que utilize dinheiros públicos terá de justificar seu bom e regular emprego na conformidade das leis, regulamentos e normas emanadas das autoridades competentes”.
17.	Impõe-se apropriada, ainda, a aplicação da multa prevista nos arts. 19, caput, e 57 da Lei 8.443/1992 aos responsáveis, de forma individual. Para tanto, fixo o seu valor em R$ 16.000,00, correspondente a, aproximadamente, 10% do valor atualizado do débito.
18.	Ante o exposto, voto no sentido de que o Tribunal adote o acórdão que ora submeto à deliberação desta 1ª Câmara.
TCU, Sala das Sessões Ministro Luciano Brandão Alves de Souza, em 2 de julho de 2019.
BENJAMIN ZYMLER 
Relator